【裁判字號】    97,重訴,241
【裁判日期】    970909
【裁判案由】    撤銷贈與
【裁判全文】
臺灣臺中地方法院民事判決  97年度重訴字第241號
原      告  臺灣中小企業銀行股份有限公司
法定代理人  辛○○
訴訟代理人  丁○○
            庚○○
被      告  戊○○
            甲○○
共      同
訴訟代理人  林俊雄律師
複代理  人  丙○○
上當事人間請求撤銷贈與等事件，本院於民國97年8月26日言詞
辯論終結，判決如下：
    主    文
被告戊○○與甲○○間就坐落臺中市南區○○○○段第一四四之
一二地號（地目建、面積一一三平方公尺、權利範圍全部）土地
，及其上同段第五四九一建號即門牌號碼臺中市○○街一號建物
（權利範圍全部），暨同段第一四四之一三地號（地目田、面積
二平方公尺、權利範圍全部）、同段第一四四之一三五地號（地
目田、面積四六平方公尺、權利範圍全部）、同段第一四四之一
三六地號（地目田、面積三平方公尺、權利範圍全部）之土地，
於民國九十六年八月六日所為之贈與行為及民國九十六年八月二
十四日所為之所有權移轉登記行為，應予撤銷。
被告甲○○應將上開不動產於民國九十六年八月二十四日以夫妻
贈與為登記原因所為之所有權移轉登記，予以塗銷。
訴訟費用新臺幣捌萬柒仟伍佰貳拾陸元由被告負擔。
    事實及理由
一、原告起訴主張：訴外人德崧股份有限公司 (下稱德崧公司)
    分別於民國95年3 月10日、96年3 月20日，邀得被告戊○○
    與訴外人己○○、乙○○為連帶保證人，並與原告簽署進口
    物資融資契約2 份（下稱系爭融資契約）。德崧公司自96年
    3 月13日起，陸續出具開發信用狀申請書，申請動用系爭融
    資契約之額度，共借款如附表所示之本金（下稱系爭借款）
    。惟德崧公司之系爭借款均已到期，經抵銷德崧公司之存款
    後，目前尚積欠如附表所示之本金及利息、違約金未清償（
    下稱系爭債務）。詎被告戊○○竟於96年8 月6 日，將其所
    有坐落臺中市南區○○○○段第144-12地號（地目建、面積
    113 平方公尺、權利範圍全部），及其上建號第5491號即門
    牌號碼台中市○區○○街1 號建物（下稱系爭房地），暨同
    段第144-13地號（地目田、面積2 平方公尺、權利範圍全部
    ）、同段第144-135 地號（地目田、面積46平方公尺、權利
    範圍全部）、同段第144-136 地號（地目田、面積3 平方公
    尺、權利範圍全部）之土地（下稱系爭3 筆土地），贈與其
    配偶即被告甲○○，且於96年8 月24日為所有權移轉登記。
    上開贈與及所有權移轉行為，已損害原告之債權，爰依民法
    第244 條第1 項及第4 項之規定，請求撤銷被告戊○○、甲
    ○○間就系爭房地及系爭3 筆土地（下稱系爭不動產）所為
    贈與及移轉所有權之行為，被告甲○○應將因夫妻贈與行為
    所為之所有權移轉登記塗銷，回復所有權登記為被告戊○○
    所有等語。並聲明：1.被告戊○○、甲○○間就系爭不動產
    於96年8 月6 日所為之贈與行為及於96年8 月24日所為之移
    轉所有權登記行為應予撤銷。2.被告甲○○應將系爭不動產
    於96年8 月24日在臺中市中山地政事務所所為之所有權移轉
    登記予以塗銷，並回復登記予被告戊○○。
二、被告則辯以：
  (一)被告戊○○固為系爭融資契約之連帶保證人，惟連帶保證契
    約仍屬保證契約，僅於主債務人債務不履行時，債權人方得
    對連帶保證人請求主債務人對其所負之債務，故於主債務人
    尚無債務不履行之情形前，債權人對連帶保證人尚無任何請
    求權，本件系爭融資契約之主債務人即訴外人德崧公司，向
    原告所借貸如附表所示之債務，其清償期日俱於被告戊○○
    將系爭不動產贈與並移轉登記予被告甲○○之後，其贈與及
    移轉登記當時，清償期限既未屆至，而主債務人德崧公司尚
    未有債務不履行情事，原告對被告戊○○尚不得請求其代負
    履行責任而無債權，是被告間之無償行為，原告實無權撤銷
    之。
  (二)被告戊○○以系爭房地為抵押，向訴外人三信商業銀行股份
    有限公司（下稱三信銀行）借款510 萬元，此債權為5491建
    號建物擔保效力所及，而該建物之價值，顯未逾510 萬元，
    則原告即無從就建物之剩餘價值受償，其撤銷並無實益。再
    者，被告甲○○復於96年10月初，因向訴外人陳威權借款45
    0 萬元，而將系爭不動產設定同額之抵押權於陳威權，則加
    總系爭不動產之抵押債務高達960 萬元，已逾原告估價金額
    874 萬元，因此原告顯無從就系爭不動產求得清償，縱許其
    為本件之請求，於原告並無受償益，應認其為本件訴訟，並
    無權利保護必要性，欠缺權利保護要件，應予駁回。
  (三)並聲明：駁回原告之訴。
三、兩造不爭執事項：
  (一)坐落臺中市南區○○○○段144-12、144-13、144-135 、14
    4-136 地號土地、臺中市○區○○街1 號建物（建號5491）
    ，原係被告戊○○所有，於96年8 月24日以夫妻贈與為原因
    ，辦理所有權移轉登記予被告甲○○。
  (二)德崧公司分別於95年3 月10日、96年3 月20日邀同己○○、
    乙○○及被告戊○○為連帶保證人，與原告訂立融資契約。
  (三)德崧公司自96年3 月13日起至96年8 月24日止，向原告借用
    如附表所示之金額（下稱系爭借款），到期日均在96年8 月
    24日之後。
四、茲兩造所爭執者，乃被告間就系爭不動產之移轉行為是否有
    害及原告之債權？原告提起本件撤銷訴訟是否欠缺權利保護
    要件？經查：
  (一)按債務人所為之無償行為，有害及債權者，債權人得聲請法
    院撤銷之。債權人依第1 項或第2 項之規定聲請法院撤銷時
    ，得並聲請命受益人或轉得人回復原狀。但轉得人於轉得時
    不知有撤銷原因者，不在此限，民法第244 條第1 、4 項定
    有明文。該條之撤銷權，其客體包括債務人所為之債之行為
    或物權行為，債權人行使撤銷權，即可同時撤銷債務人所為
    之債之行為及物權行為。次按連帶債務人對於債權人應各付
    全部給付之責，是在債務未受清償前，連帶債務人中之一人
    所為之詐害行為，債權人自得對之依民法第244 條第1 項、
    第2 項之規定撤銷之。至於其他連帶債務人有資力與否，在
    所不問（最高法院88年台上字第1302號判決意旨參照）。又
    按債權人得依民法第244 條規定行使撤銷權，以其債權於債
    務人為詐害行為時，業已存在者為限，最高法院62台上字第
    2609號著有判例可資參照。蓋債權人應保全之債務人責任財
    產，以債之關係成立時之狀態為準，債權發生當時之責任財
    產為債務人之信用基礎，若債權係成立於詐害行之前，則詐
    害行為當時，債務雖未屆清償期，債權人亦得行使撤銷權。
  (二)查被告戊○○與甲○○間就系爭不動產所有權移轉係以「夫
    妻贈與」為原因，自屬無償行為。
  (三)被告戊○○對於其確為系爭借款之連帶保證人之事實雖不爭
    執，惟辯稱：系爭借款均在96年8 月24日之後才到期，被告
    間為贈與行為時，主債務人德崧公司並無債務不履行之情事
    ，則被告戊○○之保證責任尚未發生，原告自不得為本件撤
    銷行為云云。然按保證契約於當事人雙方就保證契約之內容
    意思表示一致即為成立，保證債務亦於此時即為發生。而依
    民法第745 條規定，僅係保證人於債權人未就主債務人之財
    產執行而無效果前，對於債權人得拒絕清償而已，此亦僅係
    以主債務人之不履行債務為保證人代負履行責任之停止條件
    ，而非保證契約附有停止條件，是以保證債務仍於保證契約
    成立時即已發生，至為明顯。況本件被告戊○○係擔任德崧
    公司向原告借款之連帶保證人，亦無主張民法第745 條先訴
    抗辯權之餘地。而德崧公司於96年3 月13日起至96年8 月24
    日止期間，向原告借用如附表所示之金額，既為被告所不爭
    執，是被告戊○○於德崧公司之系爭借款債務成立後，其財
    產即構成債權人之債權總擔保，相對的，原告於借款債務成
    立後，即成為被告戊○○之債權人，並非於德崧公司未繳款
    即債務不履行後，原告方取得債權。再依前所述，民法第24
    4 條第1 項規定之撤銷權，僅需債權成立後債務人之行為有
    害及原告之債權，縱該債權清償期未屆至，債權人亦得行使
    撤銷權，是以被告前揭抗辯，並不足採取。
  (四)承前所述，被告戊○○依連帶保證之規定，對原告負有清償
    上開借款、利息與違約金之義務，而被告戊○○在上開借款
    債務未清償前，將系爭不動產贈與被告甲○○之無償行為，
    顯已減少其一般財產，影響其清償全部債務之能力，致原告
    之債權有履行不能或行使困難之情形。又本院依職權調閱被
    告戊○○之財產資料，被告戊○○於96年度僅有所得3,957
    元，名下並無其他財產，有卷附稅務電子閘門財產所得調件
    資料表可憑，且其亦未提出其他足以清償上開債務之財產供
    參。是以被告2 人間之贈與行為以及所有權移轉登記行為，
    顯然有害於原告債權之完全受償，依上開規定及說明，原告
    自得訴請撤銷被告2 人間就系爭不動產所為之贈與債權行為
    及移轉所有權之物權行為，並將對被告甲○○所為之所有權
    移轉登記予以塗銷。
  (五)被告雖另辯稱：被告戊○○以系爭房地為抵押，向三信銀行
    借款510 萬元，此債權為5491建號建物擔保效力所及，而該
    建物之價值，顯未逾510 萬元，則原告即無從就建物之剩餘
    價值受償，其撤銷並無實益，且被告甲○○復於96年10月初
    ，因向陳威權借款450 萬元，而將系爭不動產設定同額之抵
    押權於陳威權，則加總系爭不動產之抵押債務高達960 萬元
    ，已逾原告估價金額874 萬元，因此原告顯無從就系爭不動
    產求得清償，是以其提起本件訴訟，欠缺權利保護要件云云
    。惟查，系爭房地經原告鑑估其價值為731 萬元（土地444
    萬元＋建物287 萬元），此有原告提出之鑑價報告影本乙紙
    附卷可佐，則被告戊○○縱如其所稱積欠三信銀行之借款餘
    額為510 萬元，然如以系爭房地清償被告戊○○對三信銀行
    之債務，尚有餘額可資保障其他債權人之利益，對原告而言
    自仍有其實益；至系爭不動產雖另由被告甲○○設定抵押債
    權450 萬元之普通抵押權予陳威權，然該抵押債務之清償期
    為97年9 月27日，此有土地登記謄本在卷足憑，則陳威權之
    該債權尚未屆期，且其是否實行抵押權未明，本件自無法遽
    斷因系爭不動產上存有抵押權人陳威權，致原告保全行為毫
    無實益。綜上，被告辯稱原告提起本件撤銷訴訟欠缺權利保
    護要件云云，即非可取。
五、從而，原告自知有撤銷原因時起1 年之除斥期間內，依民法
    第244 條第1 項之規定，訴請撤銷被告間就系爭不動產所為
    之無償贈與行為及所有權移轉行為，即屬有據，應予准許。
    又上開贈與之債權、物權行為既經撤銷，則被告甲○○就上
    開不動產所受之移轉登記即應予塗銷，回復為被告戊○○之
    名義，故原告依同法條第4 項規定請求被告甲○○塗銷上開
    不動產移轉登記，亦有理由，應予准許。
六、本院依職權確定本件訴訟費用額為新臺幣87,526元（即原告
    起訴預繳之裁判費），並諭知由敗訴之被告負擔。
七、據上論結，本件原告之訴為有理由，依民事訴訟法第78條、
    第85條第1 項前段、第87條第1 項，判決如主文。
中    華    民    國    97    年    9     月    9     日
                  民事第四庭    法  官  郭佳瑛
正本係照原本作成。
如對本判決上訴，須於判決送達後20日內向本院提出上訴狀。
中    華    民    國    97    年    9     月    9     日
                                書記官
附表：
┌──┬─────┬─────────────┬──────────────────────┬─────┐
│編號│ 現欠本金 │        利    息          │            違    約    金                  │ 到期日   │
├──┼─────┼─────────────┼──────────────────────┼─────┤
│    │  新臺幣  │自97年3月6日起至清償日止  │自97年4月6日起至清償日止，逾期在六個月以內  │ 於96/8/24│
│ 一 │1,269,904 │，按年息3.855%計算。      │部分，按上開利率之百分之十，逾期超過六個月部│之後始到期│
│    │          │                          │分，按上開利率之百分之二十計算。            │          │
├──┼─────┼─────────────┼──────────────────────┼─────┤
│    │   美金   │自96年10月9日起至清償日止 │自96年11月9日起至清償日止，逾期在六個月以內 │ 96/10/27 │
│ 二 │ 66,135.25│，按年息8.65%計算。       │部分，按上開利率之百分之十，逾期超過六個月部│          │
│    │          │                          │分，按上開利率之百分之二十計算。            │          │
├──┼─────┼─────────────┼──────────────────────┼─────┤
│    │   美金   │自96年10月9日起至清償日止 │自96年11月9日起至清償日止，逾期在六個月以內 │ 96/9/30  │
│ 三 │126,016.46│，按年息8.65%計算。       │部分，按上開利率之百分之十，逾期超過六個月部│          │
│    │          │                          │分，按上開利率之百分之二十計算。            │          │
├──┼─────┼─────────────┼──────────────────────┼─────┤
│    │   美金   │自96年10月9日起至清償日止 │自96年11月9日起至清償日止，逾期在六個月以內 │ 96/10/27 │
│ 四 │126,273.14│，按年息8.65%計算。       │部分，按上開利率之百分之十，逾期超過六個月部│          │
│    │          │                          │分，按上開利率之百分之二十計算。            │          │
├──┼─────┼─────────────┼──────────────────────┼─────┤
│    │   美金   │自96年10月9日起至清償日止 │自96年11月9日起至清償日止，逾期在六個月以內 │ 97/2/13  │
│ 五 │ 66,691.08│，按年息8.65%計算。       │部分，按上開利率之百分之十，逾期超過六個月部│          │
│    │          │                          │分，按上開利率之百分之二十計算。            │          │
├──┼─────┼─────────────┼──────────────────────┼─────┤
│    │   日幣   │自96年10月9日起至清償日止 │自96年10月9日起至清償日止，逾期在六個月以內 │ 96/6/20  │
│ 六 │  704,373 │，按年息3.90%計算。       │部分，按上開利率之百分之十，逾期超過六個月部│          │
│    │          │                          │分，按上開利率之百分之二十計算。            │          │
└──┴─────┴─────────────┴──────────────────────┴─────┘


司法院資訊處製作；財團法人民間司法改革基金會備份。
